臺灣高等法院臺南分院刑事判決　　　　　　九十二年度上訴字第一二號　　Ｇ
　　　上　訴　人
　　　即　被　告　乙　○　○
　　　選任辯護人　蔡　清　河
右上訴人因違反貪污治罪條例案件，不服臺灣臺南地方法院九十二年度訴字第五九三
號中華民國九十二年八月七日第一審判決（起訴案號：臺灣臺南地方法院檢察署九十
二年度偵字第四八○五號），提起上訴，本院判決如左：
      主      文
原判決撤銷。
乙○○連續依據法令從事公務之人員，侵占公有財物，處有期徒刑陸年拾月，褫奪公
權伍年。又連續依據法令從事公務之人員，侵占職務上持有之非公用財物，處有期徒
刑參年貳月，褫奪公權貳年。應執行有期徒刑玖年拾月，褫奪公權伍年。
      事      實
一、乙○○於民國（下同）八十九年一月起至九十一年九月間擔任臺灣臺南監獄出納
    員，負責經管該監保管股週轉金、戒治所撥還零用金、收回員工薪津、受刑人家
    屬寄存款、餿水款、受刑人保管金匯票、受刑人保管款、戒治費等經費業務，為
    依據法令從事公務之人員，竟利用職務之便，自九十一年二月間某日起至九十一
    年九月五日間，基於意圖為自己不法所有之概括犯意，連續侵占職務上經管持有
    之款項，其侵占之款項計有保管股週轉款新台幣（下同）五萬一千九百六十六元
    、戒治所撥還零用金六萬五千三百五十四元、餿水款三十五萬八千一百四十元、
    戒治費用二十二萬五千六百五十四元（以上為侵占公有財物部分），押標金二萬
    元、預繳健保費二萬四千一百六十元、受刑人家屬寄存款四萬五千元、受刑人保
    管金匯票二十萬七千七百元、受刑人保管款一十七萬六千六百元（以上為侵占非
    公有財物部分），計侵占公有財物七十萬一千一百一十四元。非公有財物四十七
    萬三千四百六十元，總計一百一十七萬四千五百七十四元，嗣於九十一年九月六
    日，臺南監獄主動稽核查帳，結果發現乙○○所保管之款項短少，乃報請法務部
    調查局台南市調查站追查而查得上情，乙○○於案發後於偵查中自白並回補所侵
    占財物。
二、案經法務部調查局台南市調查站移送臺灣臺南地方法院檢察署檢察官偵查起訴。
      理      由
一、右揭事實，業據被告乙○○於偵查及審理中坦承不諱，核與證人丁○○即台南監
    獄總務科保管股承辦人、甲○○即台南監獄出納員、丙○○即台南監獄會計科員
    及陳俊德即台南監獄主任管理員證述情節相符，並有九十一年九月二十七日會計
    室查核前出納業務報告、臺南監獄九十一年八月二十九日至九月十一日零用金備
    查簿影本、戒治所九十一年九月九日零用金備查簿影本、受刑人九十一年九月六
    日送物簿、九十一年九月九日存款收款書影本、受刑人保管金收入日報表存款收
    款書影本、存款收款書、九十一會計年度南戒其一四九號繳款書、存款收款書影
    本、九十一年九月二十五存款收款書影本、九十一年九月二十七日收款書影本、
    國庫機關專戶存款收款書、事務管理規則、受刑人金錢保管辦法在卷可供佐證。
二、查「保管股週轉款」為保管股自受刑人保管款專戶中借出一筆定額，作為每日受
    刑人出監、移監、假釋、還押提回、借提及預付勞作金支付現金之用。「餿水款
    」為台南監獄出售餿水，廠商至監獄繳納現金，出納應存入國庫。「戒治所撥還
    零用金」係台南監獄兼辦戒治所業務零用金是公務預算中的一筆定額零用金，由
    總務科庶務人員承辦，小額支出由零用金支付，待累積到一段時間或一些數目後
    ，向會計室申請撥還，會計室開立付款憑單向政部台北區支付處申請付款，支付
    處將款項匯入台南監獄零用金國庫專戶，出納開支票將款項兌領現金撥還庶務。
    「戒治費用」為煙毒受戒治人在所受戒治期間依法應繳納的費用，出納收取後應
    繳國庫等情，經證人丙○○於本院陳述明確，有出納業務報告在本院卷可憑，故
    此四項費用應屬公有財物，而「受刑人保管款」係受刑人的錢，交由機關保管，
    透過各種流程，交出納存入銀行國庫帳戶，受刑人消費時，不須支付現金，只須
    填列監獄印製的申購三聯單，監獄各相關承辦單位再根據該單扣款。「押標金」
    係米糠標售，標開標後未得標廠商之押標金應當場退還，八月七日開標，其中一
    家未得標廠商未到場（其押標金已於八月六日以現金繳交出納），致出納未將押
    標金退還。「退休人員預繳健保費」係退休人員以現金至出納預繳之健保費之情
    ，亦經證人丙○○於本院陳述明確，有出納業務報告在本院卷可憑，此三項非公
    務機關預算掌控之收支項目，而係與受刑人成立消費寄託之民事法律關係或代辦
    事項（健保費）或應退未退款（押標金）應屬非公有財物。被告雖辯稱伊均有入
    國庫帳，故此三部分亦係公有財物云云，惟查出納本即應將所收財物存入國庫，
    但其所收財物仍有公有財物和非公有財物之分，不能因存入國庫即謂全係公有財
    物，所辯不足採。
三、綜上，被告犯行明確，應予依法論科。
四、按貪污治罪條例於九十二年二月六日經總統公布，於同年月八日生效。次按行為
    後法律有變更者，適用裁判時之法律，但裁判前之法律有利於行為人者，適用最
    有利於行為人之法律，刑法第二條第一項定有明文。查本件被告犯罪行為終了時
    係九十一年九月五日間，上開貪污治罪條例係於九十二年二月六日生效，行為後
    法律已有變更，修正前貪污治罪條例第四條第一項第一款侵占公有財物罪之法定
    本刑為處無期徒刑或十年以上有期徒刑，得併科新台幣一億元以下罰金，修正後
    貪污治罪條例第四條第一項第一款侵占公有財物罪之法定本刑為處無期徒刑或十
    年以上有期徒刑，得併科新台幣一億元以下罰金，新舊法比較結果，二者刑度相
    同，自應適用修正後之貪污治罪條例處斷之。
五、被告乙○○係委任五等公務員，有履歷表附原審卷十六頁可按，係依法令從事公
    務之人員，核其所為係犯貪污治罪條例第四條第一項第一款侵占公有財物罪及同
    條例第六條第一項第三款侵占職務上持有之非公用私有財物罪。被告先後多次侵
    占公有財物及侵占非公用私有財物犯行，時間緊接，犯罪構成要件相同，顯係基
    於概括犯意為之，各應依連續犯之規定論以一罪，並均加重其刑。被告所犯上開
    二罪，犯意各別，罪名互殊，應分論併罰。被告於臺南市調查站及檢察官偵查中
    及本院審理時均自白前揭侵占之犯行，嗣並已返還全部犯罪所得，爰依貪污治罪
    條例第八條第二項前段之規定減輕其刑，並先加重後減輕之。
六、原審以被告罪證明確，予以論罪科刑，固非無見，惟查：(一)貪污治罪條例已於九
    十二年二月八日修正施行，修正前、後貪污治罪條例第四條第一項第一款侵占公
    有財物罪之法定本刑為處無期徒刑或十年以上有期徒刑，得併科新台幣一億元以
    下罰金，二者法定刑度相同，並無新、舊法之法定刑度比較問題，依刑法第二條
    第一項前段之規定，應適用裁判時之法律，即依修正後貪污治罪條例第四條第一
    項第一款之規定，原審未比較新舊法之適用，尚有未洽。(二)原審關於關於收容人
    保管金重複計算，實際侵占金額應為一百一十七萬四千五百七十四元，原審認定
    為一百三十三萬四千三百七十二元有誤，證人丙○○於本院陳述明確，故金額應
    更正。(三)退休人員預繳健保費、押標金為非公有財物，原審認定為公有財物，尚
    有誤會。被告上訴，主張伊係暫時挪用，非侵占云云，惟查僅就受刑人保管款部
    分而言，被告自七月十二日即收取，竟至八月二十日經會計室發覺有異，追查後
    始以現金入帳，被告並於差額解釋表偽稱銀行誤入他帳戶，經會計室查核該筆款
    項確為八月份以現金存入之情，有保管金收入日報表、收入傳票、存款收款書附
    他字第八五八號卷第六至十三、二十二頁可憑，可見被告並未在幾天內回補，而
    係因被發覺而不得不回補，故若會計室未發覺，被告將繼續挪用，而非僅暫借幾
    天圖得利息而已，被告所辯不可採，惟原判決既有可議，應由本院將原判決撤銷
    改判，爰審酌被告身為公務人員不知廉節自守，竟多次分別侵占公有財物及職務
    上持有之非公用財物私用，所得非微，影響甚鉅，惟被告犯後已償還全部侵占款
    項，等一切情狀，量處如主文所示之刑，併定應執行之刑，及依貪污治罪條例第
    十七條之規定，各宣告褫奪公權五年及二年，執行褫奪公權五年，以資懲儆。另
    被告侵占前揭款項業已全部繳還，爰不諭知追繳犯罪所得財物，附此敘明。
據上論斷，應依刑事訴訟法第三百六十九條第一項前段、第三百六十四條、第二百九
十九條第一項前段，修正後貪污治罪條例第二條前段、第四條第一項第一款、第六條
第一項第三款、第八條第二項前段、第十七條，刑法第十一條前段、第二條第一項前
段、第五十六條、第三十七條第二項、第五十一條第五款、第八款，判決如主文。
本案經檢察官吳萃芳到庭執行職務。
中    華    民    國      九十三      年      三      月      三        日
                                  臺灣高等法院臺南分院刑事第三庭
                                      審判長法官  楊    子    莊
                                            法官  宋    明    蒼
                                            法官  陳    清    溪
右正本證明與原本無異。
如不服本判決，應於判決送達後十日內向本院提出上訴狀，其未敘述理由者並應於提
出上訴狀後十日內向本院補提理由書（應附繕本)。
                                      法院書記官  王    全    龍
中    華    民    國      九十三      年      三      月      五        日
附錄法條：
貪污治罪條例第四條：
有下列行為之一者，處無期徒刑或十年以上有期徒刑，得併科新台幣一億元以下罰金
：
一  竊取或侵占公用或公有器材、財物者。
二  藉勢或藉端勒索、勒徵、強占或強募財物者。
三  建築或經辦公用工程或購辦公用器材、物品，浮報價額、數量、收取
    回扣或有其他舞弊情事者。
四  以公用運輸工具裝運違禁物品或漏稅物品者。
五  對於違背職務之行為，要求、期約或收受賄賂或其他不正利益者。
前項第一款至第四款之未遂犯罰之。
貪污治罪條例第六條：
有下列行為之一者，處五年以上有期徒刑，得併科新臺幣三千萬元以下罰金：
一  意圖得利，抑留不發職務上應發之財物者。
二  募集款項或徵用土地、財物，從中舞弊者。
三  竊取或侵占職務上持有之非公用私有器材、財物者。
四  對於主管或監督之事務，明知違背法令，直接或間接圖自己或其他私人不法利益
    ，因而獲得利益者。
五  對於非主管或監督之事務，明知違背法令，利用職權機會或身分圖自己或其他私
    人不法利益，因而獲得利益者。
前項第一款至第三款之未遂犯罰之。
